ACORDAO-COMPLETO-2491708

ACÓRDÃO 10747/2021 ATA 27/2021 - PRIMEIRA CÂMARA

VISTOS, relatados e discutidos esses autos de aposentadoria de Stela Mariz Mandelli no cargo de Técnico Judiciário Área Administrativa no Tribunal Regional do Trabalho da 4ª Região/RS.
ACORDAM os ministros do Tribunal de Contas da União, reunidos em sessão da 1ª Câmara, ante as razões expostas pelo Relator e com fundamento nos artigos 71, inciso III, da Constituição Federal de 1988, 1º, inciso V, e 39, inciso II, da Lei 8.443/1992, e 262 do Regimento Interno, e na Súmula/TCU 106, em:
9.1. considerar ilegal o ato de aposentadoria de Stela Mariz Mandelli e negar-lhe registro;
9.2. dispensar a devolução das quantias recebidas de boa-fé pela interessada até a data de ciência desta decisão pelo Tribunal Regional do Trabalho da 4ª Região/RS;
9.3. determinar ao Tribunal Regional do Trabalho da 4ª Região/RS que, no prazo de quinze dias a contar da notificação desta decisão:
9.3.1. faça cessar os pagamentos decorrentes da incorporação da parcela "opção", sob pena de responsabilidade solidária da autoridade administrativa omissa;
9.3.2. dê ciência do inteiro teor desta decisão à interessada, alertando-a de que o efeito suspensivo proveniente da interposição de eventuais recursos junto ao TCU não a exime da devolução dos valores percebidos indevidamente, caso o recurso não seja provido;
9.4. determinar ao Tribunal Regional do Trabalho da 4ª Região/RS que, no prazo de trinta dias a contar da notificação desta decisão:
9.4.1. encaminhe a este Tribunal documentos comprobatórios de que a interessada está ciente deste julgamento;
9.4.2. emita novo ato de aposentadoria da interessada, livre da irregularidade apontada, e o remeta a este Tribunal.

Aposentadoria emitida pelo TRT da 4ª Região/RS, contemplando incorporação de parcela "opção" e de quintos, estes com base em decisão judicial transitada em julgado.

Primeira Câmara

3. Interessada: Stela Mariz Mandelli (XXX.911.920-XX)

13.1. Ministros presentes: Benjamin Zymler (na Presidência), Walton Alencar Rodrigues, Vital do Rêgo e Jorge Oliveira (Relator).
13.2. Ministros-Substitutos presentes: Augusto Sherman Cavalcanti e Weder de Oliveira.

JORGE OLIVEIRA

Adoto como relatório a instrução da Secretaria de Fiscalização de Integridade de Atos e Pagamentos de Pessoal e de Benefícios Sociais - Sefip (peça 5) , que contou com o endosso do dirigente da subunidade (peça 6) e do Ministério Público junto ao TCU - MPTCU (peça 7) :
"INTRODUÇÃO
Trata-se de ato de aposentadoria, submetido, para fins de registro, à apreciação do Tribunal de Contas da União (TCU) , de acordo com o art. 71, inciso III, da Constituição Federal.  O ato foi cadastrado e disponibilizado ao TCU por intermédio do Sistema e-Pessoal, na forma do art. 2º e 4º da Instrução Normativa TCU 78/2018.
O ato desse processo pertence às seguintes unidades:
Unidade emissora: Tribunal Regional do Trabalho da 4ª Região/RS.
Unidade cadastradora:  Tribunal Regional do Trabalho da 4ª Região/RS.
Subunidade cadastradora: Seção de Aposentadorias e Pensões.
EXAME TÉCNICO
Procedimentos aplicados
Os procedimentos para exame, apreciação e registro de atos de pessoal encontram-se estabelecidos na Instrução Normativa TCU 78/2018 e na Resolução TCU 206/2007. Essas normas dispõem que os atos de pessoal disponibilizados por meio do e-Pessoal devem ser submetidos previamente a críticas automatizadas, com base em parâmetros predefinidos.
As críticas das informações cadastradas na etapa de coleta do ato foram elaboradas e validadas levando-se em conta as peculiaridades de cada ato. Os itens verificados nessa etapa são inerentes a dados cadastrais, fundamentos legais, mapa de tempo, ficha financeira, assim como eventuais ocorrências de acumulação. Trata-se de verificações abrangentes, minuciosas e precisas e sem a necessidade de ação humana e, portanto, menos suscetível a falhas. As críticas aplicadas estão discriminadas no sistema, no Menu e-Pessoal, opção 'Crítica', que podem ser acessadas mediante concessão de perfil específico a servidores do TCU responsáveis pela análise.
Além das críticas automatizadas, há verificação humana adicional no caso de haver alertas do sistema ou informações não formatadas, como esclarecimentos do gestor ou do controle interno.  
As críticas também consideram os registros do Sistema Integrado de Administração de Recursos Humanos (Siape) . O Siape disponibiliza informações atualizadas sobre as parcelas que integram os proventos, diferentemente, portanto, do e-Pessoal, que informa as parcelas no momento do registro do ato. 
Essa confrontação com o Siape fornece uma visão atual e verdadeira da situação, o que permite descaracterizar irregularidades e inconsistências que, embora constantes do e-Pessoal, já foram corrigidas.
As verificações detectadas no ato encontram-se discriminadas na aba de pendências do ato no sistema e-Pessoal, bem como no espelho do ato contemplado por esta instrução.
Exame das Constatações
Ato: 42280/2019 - Inicial - Interessado: STELA MARIZ MANDELLI - CPF: XXX.911.920-XX
Parecer do Controle Interno: considerar o ato Legal.
Constatações e análises: 
1.1.1. Houve o registro de pelo menos uma rubrica com 'Denominação para análise pelo TCU = Vantagem de caráter pessoal ('0119 - VANTAGEM PESSOAL -DECIMOS INAT (Vantagem de caráter pessoal - Incorporação de quintos/décimos de função) - R$ 3.344,43) .
Justificativa do Gestor de Pessoal: Não há. Verificação efetuada no âmbito do TCU.
Análise do Controle Interno:  Não há. Verificação efetuada no âmbito do TCU.
Análise da Equipe Técnica: Legal
A incorporação de quintos decorrente do exercício de funções comissionadas até a edição da Lei 9.624/1998, 08/04/1998, está de acordo com o entendimento do TCU. Inicialmente, poder-se-ia considerar que há incorporação de mais de 10/10 de função. No entanto, os 2/10 de incorporação de FC-5, com base em decisão judicial, trata-se de atualização dos quintos já incorporados.
1.1.2. Houve o registro de pelo menos uma rubrica com 'Denominação para análise pelo TCU = Vantagem de caráter pessoal ('0137 - FUNCAO COMISSIONADA OPT. INAT. (Vantagem de caráter pessoal - Incorporação de opção de função) - R$ 1.939,89) .
Justificativa do Gestor de Pessoal: Não há. Verificação efetuada no âmbito do TCU.
Análise do Controle Interno:  Não há. Verificação efetuada no âmbito do TCU.
Análise da Equipe Técnica: Ilegal
Concessão da vantagem de opção que trata o art. 2º da Lei 8.911/1994, o que proporcionou acréscimo aos proventos de aposentadoria em relação a última remuneração da atividade, assim como em virtude de não haver incidência de contribuição previdenciária na atividade, resultando em descumprimento do disposto no art. 40, caput e § 2º, da Constituição Federal, com redação dada pela Emenda Constitucional 20/1998.
1.1.3. Houve o registro de pelo menos uma rubrica com 'Denominação para análise pelo TCU = Decisão judicial ('0112 - VPNI-QUINTOS INAT DEC JUDICIAL (Decisão judicial - Incorporação de quintos/décimos de função) - R$ 90,00) .
Justificativa do Gestor de Pessoal: Não há. Verificação efetuada no âmbito do TCU.
Análise do Controle Interno:  Não há. Verificação efetuada no âmbito do TCU.
Análise da Equipe Técnica: Ilegal
A decisão judicial que ampara o pagamento das parcelas incorporadas foi proferida na Ação Ordinária 2003.71.00.057296-7, que tramitou na 2ª Vara Federal de Porto Alegre (RS) , autor: Sindicato dos Trabalhadores do Poder Judiciário Federal no Rio Grande do Sul (SINTRAJUFE) , determinou a incorporação à remuneração dos substituídos do autor os quintos/décimos decorrentes do exercício de função/cargo em comissão exercidos no período de 08/04/1998 a 04/09/2001. Referida decisão transitou em julgado em 30/8/2010.
O quadro resumo de ocorrências e, quando for o caso, o detalhamento da norma legal e da jurisprudência para as inconsistências acima elencadas encontra-se no anexo II dessa instrução. 
Encaminhamento do ato: 
Considerar ILEGAL e recusar registro  do ato de Aposentadoria de STELA MARIZ MANDELLI do quadro de pessoal do órgão/entidade Tribunal Regional do Trabalho da 4ª Região/RS, com base nos arts. 71, inciso III, da Constituição Federal, 1º, inciso V, e 39, inciso II, da Lei 8.443/1992 e 260, § 1º, do Regimento Interno. 
Com fulcro no art. 262, caput, do Regimento Interno deste Tribunal, determinar ao órgão/entidade Tribunal Regional do Trabalho da 4ª Região/RS que: 
dê ciência, no prazo de quinze dias, contados da notificação, do inteiro teor desta deliberação ao interessado, alertando-o de que o efeito suspensivo proveniente da interposição de eventuais recursos junto ao TCU não o exime da devolução dos valores percebidos indevidamente, caso o recurso não seja provido.
promova a exclusão, no prazo 15 (quinze) dias, contados a partir da ciência desta deliberação, sujeitando-se a autoridade administrativa omissa à responsabilidade solidária, da rubrica apontada em face de manifesta ilegalidade, uma vez que o seu pagamento não encontra respaldo na jurisprudência deste Tribunal.
emita novo ato, livre da irregularidade ora apontada, em substituição  ao ato de Aposentadoria de STELA MARIZ MANDELLI, submetendo-o à nova apreciação por este Tribunal, na forma do artigo 260, caput, também do Regimento.
no prazo de trinta dias, contados da ciência da decisão, envie a este Tribunal documentos comprobatórios de que o interessado cujo ato foi impugnado está ciente do julgamento deste Tribunal.
dispense a devolução dos valores indevidamente recebidos de boa-fé até a data da ciência do órgão/entidade Tribunal Regional do Trabalho da 4ª Região/RS, do acórdão que vier a ser proferido, com base no Enunciado 106 da Súmula da Jurisprudência do TCU.
CONCLUSÃO
A abrangência e a profundidade das verificações levadas a efeito fundamentam convicção de que o ato 42280/2019 pode ser apreciado pela ilegalidade, em razão das irregularidades apontadas no item Exame das Constatações desta instrução, que representam afronta à legislação e à jurisprudência de referência.
O aludido ato deu entrada neste Tribunal há menos de cinco anos, não sendo aplicável, portanto, o procedimento de contraditório e ampla defesa determinado pelo Acórdão 587/2011-TCU-Plenário.
PROPOSTA DE ENCAMINHAMENTO
Ante o exposto, com fundamento no art. 71, inciso III, da Constituição Federal, no art. 1º, inciso V, e art. 39, incisos I e II, da Lei 8.443/1992, no art. 260 do Regimento Interno do Tribunal de Contas da União, propõe-se: 
Considerar ILEGAL e recusar registro  do ato de Aposentadoria de STELA MARIZ MANDELLI do quadro de pessoal do órgão/entidade Tribunal Regional do Trabalho da 4ª Região/RS, com base nos arts. 71, inciso III, da Constituição Federal, 1º, inciso V, e 39, inciso II, da Lei 8.443/1992 e 260, § 1º, do Regimento Interno.
Com fulcro no art. 262, caput, do Regimento Interno deste Tribunal, determinar ao órgão/entidade Tribunal Regional do Trabalho da 4ª Região/RS que: 
emita novo ato, livre da irregularidade ora apontada, em substituição  ao ato de Aposentadoria de STELA MARIZ MANDELLI, submetendo-o à nova apreciação por este Tribunal, na forma do artigo 260, caput, também do Regimento.
dispense a devolução dos valores indevidamente recebidos de boa-fé até a data da ciência do órgão/entidade Tribunal Regional do Trabalho da 4ª Região/RS, do acórdão que vier a ser proferido, com base no Enunciado 106 da Súmula da Jurisprudência do TCU.
no prazo de trinta dias, contados da ciência da decisão, envie a este Tribunal documentos comprobatórios de que o interessado cujo ato foi impugnado está ciente do julgamento deste Tribunal.
promova a exclusão, no prazo 15 (quinze) dias, contados a partir da ciência desta deliberação, sujeitando-se a autoridade administrativa omissa à responsabilidade solidária, da rubrica apontada em face de manifesta ilegalidade, uma vez que o seu pagamento não encontra respaldo na jurisprudência deste Tribunal.
dê ciência, no prazo de quinze dias, contados da notificação, do inteiro teor desta deliberação ao interessado, alertando-o de que o efeito suspensivo proveniente da interposição de eventuais recursos junto ao TCU não o exime da devolução dos valores percebidos indevidamente, caso o recurso não seja provido."
É o relatório.

não há.

Procuradora-Geral Cristina Machado da Costa e Silva

APOSENTADORIA. PAGAMENTO DE PARCELA DE QUINTOS/DÉCIMOS COM AMPARO EM DECISÃO JUDICIAL TRANSITADA EM JULGADO. IMPOSSIBILIDADE DE SUPRESSÃO, CONFORME DECIDIDO PELO SUPREMO TRIBUNAL FEDERAL NO RECURSO EXTRAORDINÁRIO 638.115/CE. PAGAMENTO DE PARCELA OPÇÃO. VANTAGEM INDEVIDA AOS SERVIDORES QUE PREENCHERAM OS REQUISITOS DE APOSENTADORIA APÓS O ADVENTO DA EC 20/1998. ILEGALIDADE. NEGATIVA DE REGISTRO. DETERMINAÇÕES.

APOSENTADORIA (APOS)

Secretaria de Fiscalização de Integridade de Atos e Pagamentos de Pessoal e de Benefícios Sociais (Sefip).

Em exame ato de concessão de aposentadoria de Stela Mariz Mandelli no cargo de Técnico Judiciário Área Administrativa no Tribunal Regional do Trabalho da 4ª Região/RS.
A Sefip detectou a existência das rubricas de incorporação de "opção" e "quintos/décimos", esta transformada em Vantagem Pessoal Nominalmente Identificada - VPNI.
Quanto à parcela de "quintos", a unidade técnica registrou que houve a concessão da aludida vantagem em razão do exercício de funções comissionadas após o advento da Lei 9.624/1998. Nada obstante, reportou que tal fato está amparado em decisão judicial transitada em julgado. 
Acerca da "opção" de que trata o art. 2º da Lei 8.911/1994, a secretaria especializada evidenciou que o pagamento dessa vantagem proporcionou acréscimo aos proventos de aposentadoria em relação à última remuneração contributiva da atividade, o que estaria em desacordo com o disposto no art. 40, caput e § 2º, da Constituição Federal, com a redação conferida pela EC 20/1998.
No ato de aposentadoria consta ainda a incorporação de "quintos/décimos" em decorrência do exercício de funções comissionadas anteriormente à edição da Lei 9.624/1998, em conformidade com o entendimento do TCU sobre a matéria.
Em vista das inconsistências na incorporação de "opção" e de "quintos", os pareceres exarados nos autos pela Sefip e pelo Ministério Público junto ao TCU são convergentes no sentido da ilegalidade da concessão e respectiva negativa de registro, assim como quanto à formulação de determinação para emissão de novo ato, livre das irregularidades apontadas.
Alinho-me a essas manifestações e adoto seus fundamentos como razões de decidir.
A respeito da irregularidade relacionada à percepção da vantagem de "quintos", em decorrência do exercício de função comissionada após a data de 8/4/1998, a jurisprudência deste Tribunal está alinhada à decisão do Supremo Tribunal Federal no âmbito do Recurso Extraordinário 638.115/CE. A compreensão é de que a incorporação de "quintos/décimos", transformados em VPNI pelo art. 62-A da Lei 8.112/1990, somente é admitida até a referida data, conforme previsto no art. 3º da Lei 9.624/1998.
Ocorre que a Suprema Corte modulou os efeitos dessa decisão, na oportunidade da apreciação de embargos de declaração, em 18/12/2019, para: (i) reconhecer indevida a cessação imediata do pagamento dos "quintos" quando fundado em decisão judicial transitada em julgado; (ii) garantir àqueles que continuavam recebendo a parcela até aquela data em razão de decisão administrativa ou decisão judicial sem trânsito em julgado a manutenção do pagamento até sua absorção integral por quaisquer reajustes futuros concedidos aos servidores.
Essa modulação também vem sendo acolhida por esta Corte de Contas. No caso em exame, a concessão se adequa à primeira hipótese, qual seja, a percepção da vantagem por força de decisão judicial transitada em julgado. Vale ressaltar que, mesmo prevalecendo a irregularidade na inclusão dessa vantagem no ato de aposentadoria, resta preservada, todavia, a manutenção dos pagamentos. Dessa forma decidiu o Tribunal, por exemplo, quando da prolação dos Acórdão 3556/2020-TCU-Segunda Câmara e 8.897/2021-1ª Câmara.
Em relação à segunda irregularidade, a aposentadoria sob exame teve seus requisitos preenchidos após a publicação da EC 20/1998, o que atrai a disciplina do art. 40, § 2º, da Constituição Federal e impede a concessão da vantagem "opção", por acarretar proventos em valor superior à remuneração do cargo efetivo. A jurisprudência do TCU é pacífica nesse sentido, conforme disposto no Acórdão 1599/2019-TCU-Plenário, em que o Tribunal decidiu:
"9.4. firmar entendimento de que é vedado o pagamento das vantagens oriundas do art. 193 da Lei 8.112/1990, inclusive o pagamento parcial da remuneração do cargo em comissão ('opção') , aos servidores que implementaram os requisitos de aposentadoria após 16/12/1998, data de publicação da Emenda Constitucional 20, que limitou o valor dos proventos à remuneração do cargo efetivo no qual se deu a aposentadoria."
Por essa razão, o ato deve ser considerado ilegal. Importa determinar ao órgão de origem que imediatamente faça cessar o pagamento referente à rubrica "opção", sob pena de responsabilidade solidária da autoridade administrativa omissa. Cumpre, todavia, aplicar a orientação fixada no verbete da Súmula/TCU 106 às parcelas recebidas de boa-fé pela interessada. Necessário, ainda, determinar à unidade jurisdicionada que emita novo ato de aposentadoria livre da irregularidade apontada.
Antes de finalizar, observo que o ato de concessão de aposentadoria deu entrada no Tribunal há menos de cinco anos, o que afasta a aplicação do entendimento firmado pelo STF no RE 636.553, que fixou para o TCU prazo de cinco anos, a contar de seu ingresso, para apreciação de ato de admissão e de concessão de aposentadoria, reforma e pensão.
Ante o exposto, acolhendo os pareceres da Sefip e do MPTCU, VOTO pela adoção da minuta de acórdão que submeto a este Colegiado.
TCU, Sala das Sessões, em 3 de agosto de 2021.
JORGE OLIVEIRA 
Relator